【裁判字號】    99,交抗,1686
【裁判日期】    990826
【裁判案由】    違反道路交通管理處罰條例
【裁判全文】
臺灣高等法院交通事件裁定            99年度交抗字第1686號
抗  告  人
即原處分機關  交通部公路總局新竹區監理所中壢監理站
受  處分人    甲○○
上列抗告人因受處分人違反道路交通管理處罰條例案件，不服臺
灣桃園地方法院中華民國99年7 月30日所為裁定（99年度交聲字
第584號），提起抗告，本院裁定如下：
    主  文
原裁定及原處分關於吊扣駕駛執照部分，均撤銷。
甲○○汽車駕駛人，駕駛汽車經測試檢定酒精濃度超過規定標準
，吊扣普通小型車駕駛執照拾貳個月。
    理  由
一、原裁定意旨略以：受處分人甲○○（下稱受處分人）於民國
    99年4月24日凌晨0時37分許，飲酒後呼氣酒精濃度已達每公
    升0.29毫克，超出每公升0.25毫克之規定標準以上，猶駕駛
    車牌號碼8P-7513 號自小客車於道路，嗣行經桃園縣不詳之
    鄉鎮市○○街575 號前，為警攔停舉發，經原處分機關交通
    部公路總局新竹區監理所中壢監理站（下稱原處分機關）依
    道路交通管理處罰條例第35條第1 項第1 款之規定，裁處受
    處分人罰鍰新臺幣（下同）19,500元、吊扣駕駛執照（職業
    大客車駕駛執照）12個月，及施以道安講習在案。按汽車駕
    駛人，因違反本條例及道路交通安全規則之規定，受吊銷駕
    駛執照處分時，吊銷其持有各級車類之駕駛執照，為道路交
    通管理處罰條例第68條所明定，而此規定係於94年12月14日
    修正公布，並於95年3 月1 日施行，而修正前之道路交通管
    理處罰條例第68條則係規定「汽車駕駛人，因違反本條例及
    道路交通安全規則之規定，受吊扣或吊銷駕駛執照處分時，
    吊扣或吊銷其持有各級車類之駕駛執照」，其修法意旨，係
    以「原條文將違規駕駛人所持有之各級車類駕駛執照一併吊
    扣或吊銷，失之過酷，影響人民工作及生活甚鉅」為由，而
    刪除吊扣駕駛人駕駛執照時，應吊扣駕駛人持有各級車類駕
    駛執照之規定，是依現行道路交通管理處罰條例，已無得吊
    扣駕駛人所持有他級駕駛執照之依據存在。本件受處分人於
    交通違規時，並無自小客車駕駛執照，僅有職業大客車駕駛
    執照，揆諸前揭說明，依法即僅能吊扣其自小客車駕駛執照
    12個月，並無得吊扣受處分人持有他級駕駛執照之依據；又
    上開處置方式，雖可能產生無照駕駛之駕駛人，反而較有照
    駕駛之駕駛人，得受有無需受吊扣駕駛執照處罰利益之疑慮
    ，然審酌「行政行為，採取之方法所造成之損害不得與欲達
    成目的之利益顯失均衡」，乃行政程序法第7 條第3 款所明
    定，而若於上開情形下吊扣駕駛人各級車類之駕駛執照，雖
    可達成完全杜絕駕駛人繼續酒醉駕車之目的，惟亦同時造成
    剝奪駕駛人駕駛各級車類車輛之結果，甚而使職業駕駛人之
    生計遭受影響，而如此所造成之損害，已與欲達成目的之利
    益顯失均衡，且與前揭道路交通管理處罰條例第68條之修法
    意旨不相符合，實難認係妥適。綜上，原處分機關於吊扣受
    處分人駕駛執照12個月之處分，僅能吊扣受處分人之自小客
    車駕駛執照，而不得代以吊扣其僅有之職業大客車駕駛執照
    ，此因受處分人未持有自小客車駕駛執照，故該部分之處分
    顯然無法執行。從而，受處分人此部分異議為有理由，自應
    由對此部分之違法處分予以撤銷，並改諭知不罰。
二、抗告意旨略以：原裁定結果將使有合法駕駛執照之駕駛人酒
    後駕車，不須吊扣駕照，得繼續駕駛酒後駕駛之自用小客車
    ，對酒後駕車須吊扣駕照限制駕駛權利之其他駕駛人顯不公
    平，亦違反道路交通管理處罰條例第35條規定。對於無照駕
    駛之人，酒後駕車尚須依道路交通管理處罰條例第67條第6
    項規定，受有1 年內不得考領駕照之限制，然本案受處分人
    領有合格駕照酒後駕車，不須吊扣駕照，亦不須受不得考領
    駕照之限制，得繼續駕駛違規當時車種（普通小型車），顯
    違反公平原則，請准予撤銷原裁定等語。
三、經查：
  (一)按汽車（包括機器腳踏車）駕駛人，飲用酒類或其他類似物
    後其吐氣所含酒精濃度超過每公升0.25毫克或血液中酒精濃
    度超過百分之0.05以上者，不得駕車；汽車駕駛人，駕駛汽
    車經測試檢定酒精濃度超過規定標準者，處 15,000 元以上
    60,000元以下罰鍰，並當場移置保管其車輛及吊扣其駕駛執
    照1年，及應接受道路交通安全講習，道路交通安全規則第2
    條第1項第2款、第114條第2款、道路交通管理處罰條例第35
    條第1項第1款、第24條第1項第2款分別定有明文。
  (二)次按汽車駕駛人，因違反本條例及道路交通安全規則之規定
    ，受吊銷駕駛執照處分時，吊銷其持有各級車類之駕駛執照
    ，亦為道路交通管理處罰條例第68條所明定，本條規定係於
    94年12月14日修正公布，並於95年3月1日施行，而修正前之
    道路交通管理處罰條例第68條規定「汽車駕駛人，因違反本
    條例及道路交通安全規則之規定，受吊扣或吊銷駕駛執照處
    分時，吊扣或吊銷其持有各級車類之駕駛執照」，其修法意
    旨，係以「原條文將違規駕駛人所持有之各級車類駕駛執照
    一併吊扣或吊銷，失之過酷，影響人民工作及生活甚鉅」為
    由，刪除吊扣駕駛人駕駛執照時，應吊扣駕駛人持有各級車
    類駕駛執照之規定，是依現行道路交通管理處罰條例，已無
    得吊扣駕駛人所持有他級駕駛執照之依據存在，而僅得吊扣
    違規或違法當時駕駛車類之駕駛執照（本院暨所屬法院97年
    法律座談會刑事類提案第40號之研討結果可資參照）。
  (三)再按「道路交通安全規則」係交通部會同內政部依據道路交
    通管理處罰條例第92條第1 項所訂定之行政命令。依道路交
    通安全規則第61條規定：「汽車駕駛人取得高一級車類之駕
    駛資格者，應換發駕駛執照，並准其駕駛較低級車類之車輛
    。」基此一人一照原則，一般汽車駕駛人即使已取得不同級
    車類之駕駛資格，亦僅得持有一張即最高一級車類之駕駛執
    照。本件受處分人領有職業大客車駕駛執照，其酒後駕駛普
    通小型車之違規事證，固屬明確，惟受處分人依法既應諭知
    吊扣較低等級之普通小型車駕駛執照，尚不能因受處分人現
    實上僅持有較高等級之職業大客車駕駛執照而諭知免罰，主
    管機關仍可利用電腦資料處理或在較高等級之駕駛執照註記
    或其他方式，吊扣行為人較低等級之駕駛執照，執行層面應
    可妥適克服，尚不得因受處分人無較低等級之駕照可供吊扣
    ，即率爾代以吊扣較高等級之駕照或完全不予處罰（本院暨
    所屬法院98年法律座談會刑事類提案第20號、第23號審查意
    見暨研討結果參照）。原審裁定未審酌及此，就此部分逕為
    不罰之諭知，尚與道路交通管理處罰條例第35條第1 項第1
    款、第68條等規定不合。是以原處分機關逕行吊扣受處分人
    較高等級之職業大客車駕駛執照，固有未合，惟原裁定逕為
    不罰之諭知，亦有未洽。抗告意旨指摘原裁定不當，非無理
    由。原裁定既有上開違誤之處，自屬無可維持，應由本院將
    原裁定及原處分關於吊扣駕駛執照部分均撤銷，並自為裁定
    如主文第二項所示。
據上論斷，應依道路交通管理處罰條例第89條、第35條第1項第1
款，道路交通案件處理辦法第26條及刑事訴訟法第413 條，裁定
如主文。
中    華    民    國    99    年    8     月    26    日
                  刑事第一庭審判長法  官  葉騰瑞
                                  法  官  王炳梁
                                  法  官  彭政章
以上正本證明與原本無異。
不得再抗告。
                                  書記官  杜宜寧
中    華    民    國    99    年    8     月    27    日

司法院資訊處製作；財團法人民間司法改革基金會備份。
